ACORDAO-COMPLETO-2547283

ACÓRDÃO 9241/2022 ATA 41/2022 - PRIMEIRA CÂMARA

VISTOS, relatados e discutidos estes autos de tomada de contas especial instaurada pela Superintendência Estadual da Funasa em Minas Gerais, em desfavor de Alcisio Alves da Silva (CPF: XXX.748.256-XX) , prefeito na gestão 2013-2016, em razão de não comprovação da regular aplicação dos recursos repassados pela União, no montante de R$ 500 mil reais, em duas transferências, durante os exercícios de 2015 e 2016, por meio do Convênio 371/2013  - Siafi 790736, firmado entre a Fundação Nacional de Saúde e o Município de Palmópolis - MG, e que tinha por objeto a "Implantação de melhorias habitacionais para o controle da doença de chagas",
ACORDAM os Ministros do Tribunal de Contas da União, reunidos em Sessão da Primeira Câmara, com fundamento no art. 1º, inciso I, 16, inciso III, alíneas "c", 19, e 23, inciso III, da Lei nº 8.443/92, em:
9.1. julgar irregulares as contas da empresa M.O.L Locação e Construção Ltda. (CNPJ: 05.993.358/0001-86) , de Adilson Alves de Jesus (CPF: XXX.987.626-XX) e de Alcisio Alves da Silva (CPF: XXX.748.256-XX) , e condená-los solidariamente ao pagamento das quantias a seguir especificadas, com a fixação do prazo de quinze dias, a contar da notificação, para que comprovem, perante o Tribunal (art. 214, inciso III, alínea "a", do Regimento Interno) , o recolhimento da dívida aos cofres da Fundação Nacional de Saúde - Funasa, atualizada monetariamente e acrescida dos juros de mora, calculados a partir da data discriminada, até a data do recolhimento, na forma prevista na legislação em vigor:
	VALOR ORIGINAL (R$) 
	DATA DA OCORRÊNCIA

	167.744,26
	1/7/2016

	29.989,50
	1/9/2016

9.2. aplicar individualmente a M.O.L Locação e Construção Ltda. (CNPJ: 05.993.358/0001-86) , a Adilson Alves de Jesus (CPF: XXX.987.626-XX) e a Alcisio Alves da Silva (CPF: XXX.748.256-XX) a multa prevista no art. 57 da Lei 8.443/1992 c/c o art. 267 do Regimento Interno do TCU, nos valores de R$ 30.000,00, R$ 30.000,00 e R$ 90.000,00, respectivamente, fixando-lhes o prazo de quinze dias, a contar da notificação, para que comprovem, perante o Tribunal (art. 214, III, alínea "a", do Regimento Interno do TCU) , o recolhimento da dívida aos cofres do Tesouro Nacional, atualizada monetariamente desde a data deste acórdão até a data do efetivo recolhimento, se paga após o vencimento, na forma da legislação em vigor;
9.3. autorizar, desde logo, nos termos do art. 28, inciso II, da Lei 8.443/1992, a cobrança judicial da dívida, caso não atendida a notificação;
9.4. enviar cópia do presente Acórdão à Fundação Nacional da Saúde e aos responsáveis, para ciência, e à Procuradoria da República no Estado de Minas Gerais, nos termos do § 3º do art. 16 da Lei 8.443/1992, c/c o § 7º do art. 209 do Regimento Interno do TCU, para adoção das medidas que entender cabíveis em seu âmbito de atuação.

Tomada de contas especial instaurada pela Superintendência Estadual da Funasa em Minas Gerais, em razão de não comprovação da regular aplicação dos recursos repassados pela União, por meio de convênio, firmado entre a Fundação Nacional de Saúde e o Município de Palmópolis - MG, e que tinha por objeto a Implantação de melhorias habitacionais para o controle da doença de chagas

Primeira Câmara

Fundação Nacional da Saúde - Funasa; Prefeitura Municipal de Palmópolis - MG.

3. Órgão/Entidade/Unidade: Fundação Nacional da Saúde - Funasa; Prefeitura Municipal de Palmópolis - MG.

13.1. Ministros presentes: Walton Alencar Rodrigues (Presidente), Benjamin Zymler e Jorge Oliveira.
13.2. Ministros-Substitutos presentes: Augusto Sherman Cavalcanti (Relator) e Weder de Oliveira.

AUGUSTO SHERMAN

Adoto como relatório a instrução lançada aos autos pela SecexTCE (peça 140) : 
"INTRODUÇÃO
Cuidam os autos de tomada de contas especial instaurada pela Superintendência Estadual da Funasa em Minas Gerais, em desfavor de Alcisio Alves da Silva (CPF: XXX.748.256-XX) , prefeito na gestão 2013-2016, em razão de não comprovação da regular aplicação dos recursos repassados pela União por meio do Convênio 371/2013  - Siafi 790736 (peça 13) , firmado entre a Fundação Nacional de Saúde e o Município de Palmópolis - MG, e que tinha por objeto a 'Implantação de melhorias habitacionais para o controle da doença de chagas.	'
HISTÓRICO
Em 2/12/2019, com fundamento na IN/TCU 71/2012, alterada pela IN/TCU 76/2016 e DN/TCU 155/2016, o dirigente da Superintendência Estadual da Funasa em Minas Gerais autorizou a instauração da tomada de contas especial (peça 1) . O processo foi registrado no sistema e-TCE com o número 4860/2019.
O Convênio 371/2013 (790736) foi firmado no valor de R$ 510.206,00, sendo R$ 500.000,00 à conta da concedente e R$ 10.206,00 referentes à contrapartida do convenente, com vigência de 31/12/2013 a 26/9/2016 e prazo para apresentação da prestação de contas em 26/11/2016. Os repasses efetivos da União totalizaram R$ 500.000,00, conforme quadro a seguir.
	Ordem Bancária (peças 21 e 42) 
	Data do crédito 
	Valor (R$) 
	Extrato

	2015OB800459
	18/2/2015
	250.000,00
	peça 56

	2016OB802450
	29/6/2016
	250.000,00
	
	TOTAL
	500.000,00
	
A Funasa realizou duas vistorias técnicas às obras (peças 37 e 49) , tendo apontado no último Relatório de Visita Técnica - RVT (peça 49) um percentual de execução de 57,77%, correspondente a nove reconstruções de Melhorias Habitacionais para o Controle da Doença de Chagas, e as seguintes considerações:
Nos dias 08 e 09 de novembro de 2016, realizamos visita técnica às obras do Convenio CV 0371/13, objeto da reconstrução de 15 (quinze) Melhorias Habitacionais para Controle da Doença de Chagas, no município de Palmópolis/MG, atendendo ao Memorando Nº. 157/2016 / SECOV / SUEST-MG, datado de 07 de outubro de 2016. Neste período foram vistoriadas 15 (quinze) melhorias / domicílios, sendo que 09 (nove) reconstruções encontram-se concluídas e cumprindo seus objetivos, com os seguintes números de ordem:1, 2, 4, 5, 6, 7, 9, 10, 13, porém com algumas pendências conforme Planilha de Avaliação e Cumprimento de Metas, apensada à 290 e Relatório Fotográfico às fls:290 à 294, do Processo de Convenio; uma 1 (uma) reconstrução fora do projeto apresentado e aprovado pela FUNASA, com o nº . de ordem: 14; e 5 (cinco) reconstruções não foram iniciadas, com os nº s de ordem: 3, 8, 11, 12, 15. Constatamos também a instalação de 01 (uma) placa de obras em local visível e adequado, indicado o local das referidas obras. Observamos que as obras construídas têm boa qualidade, encontram-se habitadas, e que os imóveis antigos foram demolidos e entulhos removidos. Concluímos, portanto que as obras executadas atingiram um percentual de 57,77 (cinquenta e sete virgula setenta e sete) por cento do valor pactuado do convenio em epígrafe, conforme Planilha de Avaliação de Cumprimento de Metas apensada à folha 290 do presente processo de convenio. O Plano de Metas da aba Execução de Serviço está totalmente divergente do licitado, As planilhas licitadas mostram 3 (três) reconstruções com valores previstos de R$ 32.485,24 dos beneficiários: Ivanilde Pereira da Silva, Maria Aparecida Alves Pereira, Nelci da Rocha; 3 (três) reconstruções com valores previstos de R$ 31.143,61 dos beneficiários: Sebastiana Maria José, Luiz Carlos Guimarães Ribeiro, Maria Sirlane Alves de Souza; 3 (três) reconstruções com valores previstos de R$ 35.180,77 dos beneficiários: Edivaldo Souza Cruz, Ana Rosa da Encarnação Silva, Maria Alves da Costa; 6 (seis) reconstruções com valores previstos de R$ 33.839,14, dos beneficiários: Aristides Barbosa de Souza, Isabel Maria de Jesus, Cilene da Rocha, Marinalva Alves Martins, Izailde de Oliveira Franco e Silvani Maria de Jesus. 1 (uma) placa de obra no valor previsto de R$ 771,46 está correto, pois confere o planejado com o licitado
A prestação de contas e complementações enviadas foram analisadas por meio dos Pareceres Técnicos e Financeiros constantes nas peças 14, 38, 40, 66, 70 e 82.
No Parecer Financeiro 64/2018 (peça 82) , último emitido pela Funasa, apurou-se que foram pagos à empresa executora das obras, M.O.L Locação e Construção ME, um total de R$ 486.583,76, conforme detalhado a seguir:
	Nota Fiscal (peças 60-65) 
	Emissão
	Data do Pagamento (peça 56) 
	Valor (R$) 

	617
	1/9/2015
	25/9/2015
	96.813,77

	634
	25/9/2015
	28/9/2015
	15.313,16

	678
	13/11/2015
	16/11/2015
	129.757,68

	756
	18/3/2016
	22/3/2016
	16.300,00

	803
	1/7/2016
	1/7/2016
	198.409,65

	832
	31/8/2016
	1/9/2016
	29.989,50

	Total
	486.583,76

No mesmo parecer financeiro, opinou-se pela aprovação parcial da prestação de contas, apurando-se que haveria um dano correspondente a 42,23% do valor total do convênio, relativo à parcela não executada das obras, representando um montante de R$ 187.698,05, sob responsabilidade individual de Alcisio Alves da Silva. Informou-se ainda que o saldo do convênio e de aplicações financeiras, no valor de R$ 45.360,56, havia sido restituído à Funasa em 19/7/2017 (peça 57, p. 1) .
Consta à peça 78, cópia da peça inaugural da Ação Civil Pública por Ato de Improbidade Administrativa (processo 0030581-80.2018) , movida pelo município em face de Alcisio Alves da Silva, por irregularidades havidas na execução do convênio tratado nestes autos.
De acordo com o quadro acima e com aquele do item 3, todos os recursos foram recebidos e executados exclusivamente na gestão de Alcisio Alves da Silva, recaindo ainda em sua gestão o prazo final para apresentação da prestação de contas (26/11/2016) . 
	O fundamento para a instauração da Tomada de Contas Especial, conforme consignado na matriz de responsabilização elaborada pelo tomador de contas, foi a constatação da seguinte irregularidade: 
Inexecução parcial do objeto do convênio em 42,23% descrito como 'Implantação de melhorias habitacionais para o controle da doença de chagas.' com aproveitamento da parcela executada.
O responsável arrolado na fase interna foi devidamente comunicado e, diante da ausência de justificativas suficientes para elidir a irregularidade e da não devolução dos recursos, instaurou-se a tomada de contas especial.
	No relatório (peça 100) , o tomador de contas concluiu que o prejuízo importaria no valor original de R$ 187.698,05, imputando-se a responsabilidade a Alcisio Alves da Silva, prefeito na gestão 2013-2016, na condição de gestor dos recursos.
		Em 29/9/2020, a Controladoria-Geral da União emitiu o relatório de auditoria (peça 104) , em concordância com o relatório do tomador de contas. O certificado de auditoria e o parecer do dirigente do órgão de controle interno concluíram pela irregularidade das presentes contas (peças 105 e 106) .
	Em 18/11/2020, o ministro responsável pela área atestou haver tomado conhecimento das conclusões contidas no relatório e certificado de auditoria, bem como do parecer conclusivo do dirigente do órgão de controle interno, manifestando-se pela irregularidade das contas, e determinou o encaminhamento do processo ao Tribunal de Contas da União (peça 107) .
Na instrução inicial (peça 110) , verificou-se que a Funasa, não havia responsabilizado a empresa executora das obras, 	M.O.L Locação e Construção Ltda., que recebeu a quase totalidade dos valores do convênio (R$ 486.583,76) , tendo executado somente 57,77% do previsto, em evidente conduta irregular pelo recebimento por serviços não executados. A empresa foi contratada a executar o objeto do convênio por meio do Contrato 19/2015 (peça 25) , no valor exato do convênio, ou seja, R$ 510.206,00 (item 3) .
De igual forma, a Funasa também não havia arrolado o fiscal das obras, Adilson Alves de Jesus (CPF: XXX.987.626-XX) , responsável pela atestação dos serviços não executados pela empresa M.O.L Locação e Construção Ltda., conforme consta das notas fiscais (peças 60-65) , o que possibilitou a irregular liquidação da despesa e, consequentemente, a realização dos pagamentos indevidos.
Dessa forma, além do gestor municipal, deveriam responder solidariamente pelo dano relativo à parcela paga e não executada também a empresa M.O.L Locação e Construção Ltda. e o fiscal do contrato, Adilson Alves de Jesus, cujo valor restou assim apurado:
a) Cálculo do débito:
	A - Valor do contrato/repassado (parcela federal) 
	R$ 500.000,00

	B - Percentual executado
	57,77%

	C - Valor executado (A x B) 
	R$ 288.850,00

	D - Valor total pago à empresa
	R$ 486.583,76

	E - Valor do débito (D - C) 
	R$ 197.733,76

b) Parcelas do débito:
	Data
	Valor

	1/7/2016
	167.744,26  (1) 

	1/9/2016
	29.989,50

	Total
	197.733,76

 (1) Valor parcial da NF 803 para completar o montante do débito apurado.
Assim , propôs-se citar os responsáveis nos seguintes termos:
a) 	realizar a citação solidária de Alcisio Alves da Silva (CPF: XXX.748.256-XX) , prefeito na gestão 2013-2016, M.O.L Locação e Construção Ltda (CNPJ: 05.993.358/0001-86) , empresa executora das obras, na pessoa de seu representante legal, e Adilson Alves de Jesus (CPF: XXX.987.626-XX) , fiscal do contrato, com fundamento nos arts. 10, § 1º, e 12, incisos I e II, da Lei 8.443/1992 c/c o art. 202, incisos I e II, do RI/TCU, para que, no prazo de quinze dias, apresentem alegações de defesa e/ou recolham, aos cofres da Fundação Nacional de Saúde, as quantias abaixo indicadas, atualizadas monetariamente a partir da respectiva data até o efetivo recolhimento, abatendo-se na oportunidade a quantia eventualmente ressarcida, na forma da legislação em vigor, em decorrência da irregularidade descrita abaixo: 
					Irregularidade: execução parcial do Convênio 371/2013 (Siafi 790736) em 57,77%, com alcance de etapa útil da parcela executada, e realização de pagamentos por serviços não executados.
		Dispositivos violados: art. 37, caput, c/c o art. 70, parágrafo único, da Constituição da República Federativa do Brasil; art. 93, do Decreto-lei 200/1967; arts. 52, 72 a 76 da Portaria Interministerial MPOG/MF/CGU nº 507/2011, alíneas 'b' e 'l', II, da cláusula segunda e parágrafo primeiro da cláusula décima primeira do Convênio 371/2013 e art. 62 e 63 da lei 4.320/1964.
	Quantificação do débito
	VALOR ORIGINAL (R$) 
	DATA DA OCORRÊNCIA

	167.744,26
	1/7/2016

	29.989,50
	1/9/2016

	Cofre para recolhimento: Fundação Nacional de Saúde
a.1)	 Responsável: Alcisio Alves da Silva
	Conduta: executar parcialmente o objeto do Convênio 371/2013 (Siafi 790736) em 57,77%, com alcance de etapa útil da parcela executada, e realizar pagamentos por serviços não executados. 
	Nexo de causalidade: a execução parcial do Convênio 371/2013 (Siafi 790736) em 57,77%, com alcance de etapa útil da parcela executada, e a realização de pagamentos por serviços não executados propiciaram a não consecução total dos objetivos almejados no ajuste, resultando em dano ao erário correspondente ao valor pago por serviços não executados. 
	Culpabilidade: não há excludentes de ilicitude, de culpabilidade ou de punibilidade. É razoável supor que o responsável tinha consciência da ilicitude de sua conduta, sendo-lhe exigível conduta diversa daquela que foi adotada, qual seja, executar integralmente o objeto do Convênio 371/2013 (Siafi 790736) e alcançar os objetivos almejados no ajuste, bem como abster-se de realizar pagamentos por serviços não executados, comprovando assim a boa e regular aplicação dos recursos.
a.2)	 Responsável: M.O.L Locação e Construção Ltda.
	Conduta: receber pagamento por serviços não executados, objeto do Convênio 371/2013 (Siafi 790736) e do Contrato 19/2015, celebrado com o Município de Palmópolis/MG.
	Nexo de causalidade: o recebimento de pagamentos por serviços não executados, objeto do Convênio 371/2013 (Siafi 790736) e do Contrato 19/2015, celebrado com o Município de Palmópolis/MG, resultou em dano ao erário correspondente ao valor recebido indevidamente. 
	Culpabilidade: não há excludentes de ilicitude, de culpabilidade ou de punibilidade. É razoável supor que a responsável, por meio de seus representantes legais, tinha consciência da ilicitude de sua conduta, sendo-lhe exigível conduta diversa daquela que foi adotada, qual seja, abster-se de receber por serviços não realizados no objeto do Convênio 371/2013 (Siafi 790736) e do Contrato 19/2015.
a.2)	 Responsável: Adilson Alves de Jesus
	Conduta: atestar como adequados e merecedores de pagamento serviços não executados, relativos ao objeto do Convênio 371/2013 (Siafi 790736) e do Contrato 19/2015.
	Nexo de causalidade: a atestação de serviços não executados, relativos ao objeto do Convênio 371/2013 (Siafi 790736) e do Contrato 19/2015, propiciou a irregular liquidação da despesa, resultando em dano ao erário correspondente ao valor atestado indevidamente. 
	Culpabilidade	: não há excludentes de ilicitude, de culpabilidade ou de punibilidade. É razoável supor que o responsável tinha consciência da ilicitude de sua conduta, sendo-lhe exigível conduta diversa daquela que foi adotada, qual seja, atestar apenas a execução de serviços efetivamente realizados no objeto do Convênio 371/2013 (Siafi 790736) e do Contrato 19/2015.
Em cumprimento ao pronunciamento da unidade (peça 112) , os responsáveis foram regularmente citados conforme consta do despacho de peça 139, tendo Alcísio Alves da Silva apresentado suas alegações de defesa (peça 132) .
Transcorrido o prazo regimental fixado, a empresa M.O.L Locação e Construção Ltda e Adilson Alves de Jesus permaneceram silentes, operando-se, portanto, os efeitos da revelia, dando-se prosseguimento ao processo, nos termos do art. 12, §3º, da Lei 8.443/1992. 
EXAME TÉCNICO
Da revelia da empresa M.O.L Locação e Construção Ltda e de Adilson Alves de Jesus.
Preliminarmente, cumpre tecer breves considerações sobre a forma como são realizadas as comunicações processuais no TCU. A esse respeito, destacam-se o art. 179, do Regimento Interno do TCU (Resolução 155, de 4/12/2002) e os arts. 3º e 4º, inciso III, § 1º, da Resolução TCU 170, de 30 de junho de 2004, in verbis:
Resolução 155/2002 (Regimento Interno) :
Art. 179. A citação, a audiência ou a notificação, bem como a comunicação de diligência, far se-ão:
I - mediante ciência da parte, efetivada por servidor designado, por meio eletrônico, fac-símile, telegrama ou qualquer outra forma, desde que fique confirmada inequivocamente a entrega da comunicação ao destinatário;
II - mediante carta registrada, com aviso de recebimento que comprove a entrega no endereço do destinatário;
III - por edital publicado no Diário Oficial da União, quando o seu destinatário não for localizado
 (...) 
Resolução TCU 170/2004:
Art. 3º As comunicações serão encaminhadas aos seus destinatários por meio de:
I - correio eletrônico, fac-símile ou telegrama;
II - servidor designado;
III - carta registrada, com aviso de recebimento;
IV - edital publicado no Diário Oficial da União, quando o seu destinatário não for localizado, nas hipóteses em que seja necessário o exercício de defesa'.
 (...) 
Art. 4º. Consideram-se entregues as comunicações:
I - efetivadas conforme disposto nos incisos I e II do artigo anterior, mediante confirmação da ciência do destinatário;
II - realizadas na forma prevista no inciso III do artigo anterior, com o retorno do aviso de recebimento, entregue comprovadamente no endereço do destinatário;
III - na data de publicação do edital no Diário Oficial da União, quando realizadas na forma prevista no inciso IV do artigo anterior.
§ 1º O endereço do destinatário deverá ser previamente confirmado mediante consulta aos sistemas disponíveis ao Tribunal ou a outros meios de informação, a qual deverá ser juntada ao respectivo processo.
Portanto, a validade da citação via postal não depende de que o aviso de recebimento seja assinado pelo próprio destinatário da comunicação, o que dispensa, no caso em tela, a entrega do AR em 'mãos próprias'. A exigência da norma é no sentido de o Tribunal verificar se a correspondência foi entregue no endereço correto, residindo aqui a necessidade de certeza inequívoca. 
Não é outra a orientação da jurisprudência do TCU, conforme se verifica nos julgados a seguir transcritos:
São válidas as comunicações processuais entregues, mediante carta registrada, no endereço correto do responsável, não havendo necessidade de que o recebimento seja feito por ele próprio (Acórdão 3648/2013-TCU-Segunda Câmara, Relator Ministro José Jorge) ;
É prescindível a entrega pessoal das comunicações pelo TCU, razão pela qual não há necessidade de que o aviso de recebimento seja assinado pelo próprio destinatário. Entregando se a correspondência no endereço correto do destinatário, presume-se o recebimento da citação. (Acórdão 1019/2008-TCU-Plenário, Relator Ministro Benjamin Zymler) ;
As comunicações do TCU, inclusive as citações, deverão ser realizadas mediante Aviso de Recebimento - AR, via Empresa Brasileira de Correios e Telégrafos, bastando para sua validade que se demonstre que a correspondência foi entregue no endereço correto. (Acórdão 1526/2007-TCU-Plenário, Relator Ministro Aroldo Cedraz) .
A validade do critério de comunicação processual do TCU foi referendada pelo Supremo Tribunal Federal, nos termos do julgamento do MS-AgR 25.816/DF, por meio do qual se afirmou a desnecessidade da ciência pessoal do interessado, entendendo-se suficiente a comprovação da entrega do 'AR' no endereço do destinatário:
EMENTA: AGRAVO REGIMENTAL. MANDADO DE SEGURANÇA. DESNECESSIDADE DE INTIMAÇÃO PESSOAL DAS DECISÕES DO TRIBUNAL DE CONTAS DA UNIÃO. ART. 179 DO REGIMENTO INTERNO DO TCU. INTIMAÇÃO DO ATO IMPUGNADO POR CARTA REGISTRADA, INICIADO O PRAZO DO ART. 18 DA LEI nº 1.533/51 DA DATA CONSTANTE DO AVISO DE RECEBIMENTO. DECADÊNCIA RECONHECIDA. AGRAVO IMPROVIDO.
O envio de carta registrada com aviso de recebimento está expressamente enumerado entre os meios de comunicação de que dispõe o Tribunal de Contas da União para proceder às suas intimações.
O inciso II do art. 179 do Regimento Interno do TCU é claro ao exigir apenas a comprovação da entrega no endereço do destinatário, bastando o aviso de recebimento simples.
No caso vertente, as citações por edital dos responsáveis (peças 126 e 138) foram precedidas de tentativas infrutíferas de citá-los em seus endereços constantes da base de dados da Receita Federal (peças 114, 123, 115 e 124) , nos termos dos ofícios presentes nos autos (peças 116 e 117) . No caso da empresa, houve ainda tentativas de citá-la nos endereços de seu representante legal, Alex Rodrigues Rocha, constantes das bases de dados da Receita Federal e do Renach (peça 124) , realizadas nos termos dos ofícios de peças 129 e 130, ambas igualmente infrutíferas. 
Quanto ao mérito, nos processos do TCU, a revelia não conduz à presunção de que seriam verdadeiras todas as imputações levantadas contra os responsáveis, diferentemente do que ocorre no processo civil, em que a revelia do réu opera a presunção da verdade dos fatos narrados pelo autor. Dessa forma, a avaliação da responsabilidade dos agentes não pode prescindir da prova existente no processo ou para ele carreada. 
Ao não apresentarem suas defesas, os responsáveis deixaram de produzir prova quanto à regularidade da aplicação dos recursos do convênio, em afronta às normas que impõem aos jurisdicionados a obrigação legal de, sempre que demandados pelos órgãos de controle, apresentarem os documentos que demonstrem a correta utilização das verbas públicas, a exemplo do contido no art. 93 do Decreto-Lei 200/67: 'Quem quer que utilize dinheiros públicos terá de justificar seu bom e regular emprego na conformidade das leis, regulamentos e normas emanadas das autoridades administrativas competentes.' 
Considerando o princípio da verdade real que rege a atuação desta Corte, ainda que as alegações de defesa não tenham sido apresentadas pelo responsável, a revelia não afasta a obrigatoriedade da análise dos elementos probatórios disponíveis nos autos, conforme reiterados acórdãos do Tribunal (Acórdão 163/2015-TCU-Segunda Câmara, Rel.  Min. Subst. André de Carvalho; 2.685/2015 - 2ª Câmara, Rel. Min. Raimundo Carreiro; 2.801/2015 - 1ª Câmara, Rel. Min. Walton Alencar Rodrigues; 4.340/2015 - 1ª Câmara, Rel. Min. Subst. Weder de Oliveira e 5.537/2015 - 1ª Câmara, Rel. Min. Subst. Weder de Oliveira) . Assim, procurou-se buscar, em manifestações do responsável na fase interna desta Tomada de Contas Especial, se havia argumentos que pudessem ser aproveitados em seu favor.	
Os responsáveis não foram arrolados na fase interna. Assim, não encontramos nenhum outro argumento nos autos que possa vir a ser analisado e posteriormente utilizado para afastar as irregularidades apontadas. 
Vale ressaltar que a pretensão punitiva do TCU, conforme Acórdão 1441/2016-TCU-Plenário, que uniformizou a jurisprudência acerca dessa questão, subordina-se ao prazo geral de prescrição indicado no art. 205 do Código Civil, que é de 10 anos, contado da data de ocorrência da irregularidade sancionada, nos termos do art. 189 do Código Civil, sendo este prazo interrompido pelo ato que ordenar a citação, a audiência ou a oitiva do responsável. No caso em exame, o prazo limite para apresentação da prestação de contas ocorreu em 26/11/2016. Considerando que o ato de ordenação da citação foi assinado em 4/8/2021 (peça 112) , não ocorreu a prescrição da pretensão punitiva. 
Em se tratando de processo em que a parte interessada não se manifestou acerca das irregularidades imputadas, não há elementos para que se possa efetivamente aferir e reconhecer a ocorrência de boa-fé na conduta do responsável ou de quaisquer outros excludentes de culpabilidade, podendo o Tribunal, desde logo, proferir o julgamento de mérito pela irregularidade das contas, nos termos dos §§ 2º e 6º do art. 202 do Regimento Interno do TCU. (Acórdão 133/2015-TCU-Primeira Câmara, Rel. Min. Bruno Dantas; 2.455/2015 - 1ª Câmara, Rel. Min. Bruno Dantas; 3.604/2015 - 1ª Câmara, Rel. Min. Bruno Dantas; 5.070/2015 - 2ª Câmara, Rel. Min. Subst. André de Carvalho e 2.424/2015 - Plenário, Rel. Min. Benjamin Zymler) .
Dessa forma, a empresa M.O.L Locação e Construção Ltda e Adilson Alves de Jesus devem ser considerados revéis, nos termos do art. 12, §3º, da Lei 8.443/1992.
Das alegações de defesa de Alcísio Alves da Silva (peça 132) 
Argumentos: após resumir os fatos tratados nesta TCE e seus fundamentos, o responsável passa a tratar da Lei de Improbidade Administrativa, conceituando-a na doutrina de Alexandre de Moraes, pela qual o ato de improbidade exigiria um desvio de conduta do agente público, com o propósito de obter vantagens materiais indevidas ou gerar prejuízos ao patrimônio público.
Ressalta que a nova redação dada pela Lei 14.230/2021 passou a exigir também a conduta dolosa do agente para configuração da improbidade administrativa, sendo que o mero exercício da função pública, sem a comprovação do ato doloso, afastaria sua configuração.
Ressalta não haver nos autos provas suficientemente claras de qualquer ato reprovável por ele cometido, devendo prevalecer a presunção de sua inocência.
Cita jurisprudência acerca do tema (TJDFT, Acórdão 1069145, Relator Silva Lemos, 5ª Turma Cível) , em que restou decidido que a configuração do ato de improbidade exige a intencionalidade (dolo) e a má-fé.
Ao fim, entende evidenciada sua inocência, devendo-se declarar a nulidade desta TCE.
Análise: de início ressalta-se que o responsável nada argumentou sobre a execução parcial Convênio 371/2013 e a realização de pagamentos por serviços não executados, restando inalteradas as conclusões que culminaram com sua citação. 
O responsável confunde a instância administrativa desta Tomada de Contas Especial, regulada pela Lei 8.443/1992, com a cível, relativa às ações de improbidade administrativa, tratada no âmbito judicial e regulada pela Lei 8.429/1992, pela qual se exige a conduta dolosa para configuração do ilícito.
As matérias sujeitas ao controle do Tribunal de Contas não são vinculadas a uma conduta dolosa do agente, bastando a existência do elemento culpa por ação ou omissão, tendo em vista que a responsabilidade imputada aos responsáveis decorre do fato de que sobre eles recai a obrigação de comprovar a boa e regular aplicação dos recursos públicos, por força do disposto no parágrafo único do art. 70 da Constituição Federal e o art. 93 do Decreto-Lei 200/1967. 
Neste contexto, a possível ausência de dolo ou de locupletamento do responsável não o exime de reparar o dano causado ao erário, haja vista não se tratar de sanção a ele imposta, mas, do dever recompor os prejuízos decorrentes de sua ação ou omissão. A jurisprudência do Tribunal é vasta neste sentido, a exemplo dos Acórdão 1517/2012-TCU-Primeira Câmara, Relator Ministro Valmir Campelo, 10851/2018-Primeira Câmara, Relator Ministro Bruno Dantas, 2090/2018-Plenário, Relator Ministro José Múcio Monteiro.
Citamos ainda, em reforço à análise acima, a jurisprudência a seguir detalhada:
Acórdão 1045/2022-TCU-Segunda Câmara | Relator: AUGUSTO NARDES
O julgamento pela irregularidade das contas do responsável com condenação para que ele promova o ressarcimento de dano ao erário independe de ter havido ou não prática de ato de improbidade administrativa ou obtenção de vantagem pessoal em decorrência da gestão de recursos públicos, uma vez que a jurisdição do TCU é exercida de forma independente e autônoma à persecução eventualmente realizada pelo Ministério Público com base na Lei 8.429/1992 (Lei de Improbidade Administrativa) .
Acórdão 1000/2015-TCU-Plenário | Relator: BENJAMIN ZYMLER
A jurisdição exercida pelo TCU tem assento constitucional e é exercida de forma autônoma à persecução eventualmente realizada pelo Ministério Público com base na Lei de Improbidade Administrativa. Não há bis in idem caso ocorra condenação do responsável a ressarcir o erário em ambos os processos, uma vez que a parte pode demonstrar a uma das instâncias a quitação do débito já efetuada à outra instância.
Acórdão 1881/2014-TCU-Segunda Câmara | Relator: JOSÉ JORGE
Não há amparo legal para condicionar o julgamento pela irregularidade de contas à ocorrência de ato de improbidade administrativa.
Isto posto, não tendo o responsável apresentado qualquer argumento, documento ou justificativa para a realização de pagamentos à empresa executora das obras por serviços não executados, permanece não elidida a irregularidade para a qual foi citado.
Conclusão: examinados os argumentos de defesa apresentados, verifica-se que são insuficientes para elidir a irregularidade para a qual o responsável foi citado, devendo-se rejeitar suas alegações de defesa.
Prescrição da Pretensão Punitiva
	Vale ressaltar que a pretensão punitiva do TCU, conforme Acórdão 1441/2016-TCU-Plenário, Relator Min. Benjamin Zymler, que uniformizou a jurisprudência acerca dessa questão, subordina-se ao prazo geral de prescrição indicado no art. 205 do Código Civil, que é de dez anos, contado da data de ocorrência da irregularidade sancionada, nos termos do art. 189 do Código Civil, sendo este prazo interrompido pelo ato que ordenar a citação, a audiência ou a oitiva dos responsáveis.
No caso em exame não ocorreu a prescrição da pretensão punitiva, uma vez que a irregularidade sancionada se deu em 26/11/2016 e o ato de ordenação da citação em 4/8/2021 (peça 112) , portanto em prazo inferior a dez anos.
CONCLUSÃO
		Em função da análise realizada por meio do exame técnico, constatou-se que as alegações de defesa apresentadas por Alcísio Alves da Silva não foram suficientes para elidir as irregularidades, devendo ser rejeitadas. 
Quanto à empresa M.O.L Locação e Construção Ltda e Adilson Alves de Jesus, instados a se manifestar, optaram pelo silêncio, configurando a revelia, nos termos do § 3º, do art. 12, da Lei 8.443/1992. 
Verifica-se também que houve a prescrição da pretensão punitiva, conforme análise já realizada.
	Tendo em vista que não constam dos autos elementos que permitam reconhecer a boa-fé dos responsáveis, sugere-se que suas contas sejam julgadas irregulares, nos termos do art. 202, § 6º, do Regimento Interno do TCU, com a imputação do débito atualizado monetariamente e acrescido de juros de mora, nos termos do art. 202, § 1º do Regimento Interno do TCU, aplicando-lhes, ainda, a multa prevista no art. 57 da Lei 8.443/1992.
PROPOSTA DE ENCAMINHAMENTO
Diante do exposto, submetemos os autos à consideração superior, propondo ao Tribunal:
a) 	rejeitar as alegações de defesas apresentadas por Alcisio Alves da Silva (CPF: XXX.748.256-XX) ;
b)	considerar revéis a empresa M.O.L Locação e Construção Ltda (CNPJ: 05.993.358/0001-86) e Adilson Alves de Jesus (CPF: XXX.987.626-XX) , com fundamento no § 3º, art. 12, Lei 8.443, de 16 de julho de 1992;
c)	com fundamento nos arts. 1º, inciso I, 16, inciso III, alínea 'c', da Lei 8.443/1992 c/c os arts. 19 e 23, inciso III, da mesma Lei, e com arts. 1º, inciso I; 209, inciso III; 210 e 214, inciso III, do Regimento Interno, julgar irregulares as contas da empresa M.O.L Locação e Construção Ltda (CNPJ: 05.993.358/0001-86) , de Adilson Alves de Jesus (CPF: XXX.987.626-XX) e de Alcísio Alves da Silva (CPF: XXX.748.256-XX) , e condená-los solidariamente ao pagamento das quantias a seguir especificadas, com a fixação do prazo de quinze dias, a contar da notificação, para comprovarem, perante o Tribunal (art. 214, inciso III, alínea 'a', do Regimento Interno) , o recolhimento da dívida aos cofres da Fundação Nacional de Saúde, atualizada monetariamente e acrescida dos juros de mora, calculados a partir da data discriminada, até a data do recolhimento, na forma prevista na legislação em vigor.
	VALOR ORIGINAL (R$) 
	DATA DA OCORRÊNCIA

	167.744,26
	1/7/2016

	29.989,50
	1/9/2016

d)	aplicar individualmente a M.O.L Locação e Construção Ltda (CNPJ: 05.993.358/0001-86) , a Adilson Alves de Jesus (CPF: XXX.987.626-XX) e a Alcisio Alves da Silva (CPF: XXX.748.256-XX) , a multa prevista no art. 57 da Lei 8.443/1992 c/c o art. 267 do Regimento Interno do TCU, fixando-lhes o prazo de quinze dias, a contar da notificação, para que comprovem, perante o Tribunal (art. 214, III, alínea 'a', do Regimento Interno do TCU) , o recolhimento da dívida aos cofres do Tesouro Nacional, atualizada monetariamente desde a data do acórdão que vier a ser proferido por este Tribunal até a data do efetivo recolhimento, se paga após o vencimento, na forma da legislação em vigor;
e)	autorizar, desde logo, nos termos do art. 28, inciso II, da Lei 8.443/1992, a cobrança judicial da dívida, caso não atendida a notificação;
f)	autorizar também, desde logo, se requerido, com fundamento no art. 26 da Lei 8.443, de 1992, c/c o art. 217, §§ 1º e 2º do Regimento Interno do TCU, o parcelamento da dívida em até 36 parcelas, incidindo, sobre cada parcela, corrigida monetariamente, os correspondentes acréscimos legais, fixando-lhe o prazo de quinze dias, a contar do recebimento da notificação, para comprovarem, perante o Tribunal, o recolhimento da primeira parcela, e de trinta dias, a contar da parcela anterior, para comprovarem os recolhimentos das demais parcelas, devendo incidir, sobre cada valor mensal, atualizado monetariamente, os juros de mora devidos, no caso do débito, na forma prevista na legislação em vigor, alertando os responsáveis de que a falta de comprovação do recolhimento de qualquer parcela importará o vencimento antecipado do saldo devedor, nos termos do art. 217 do Regimento Interno deste Tribunal;
g)	enviar cópia do Acórdão que vier a ser proferido à Fundação Nacional de Saúde e aos responsáveis, para ciência, bem como à Procuradoria da República em Minas Gerais, nos termos do § 3º do art. 16 da Lei 8.443/1992, c/c o § 7º do art. 209 do Regimento Interno do TCU, para adoção das medidas cabíveis;
h)	informar à Procuradoria da República em Minas Gerais, à Fundação Nacional de Saúde e aos responsáveis, que a presente deliberação, acompanhada do Relatório e do Voto que a fundamenta, está disponível para a consulta no endereço www.tcu.gov.br/acordaos, além de esclarecer que, caso requerido, o TCU poderá fornecer sem custos as correspondentes cópias, de forma impressa; e
i)	informar à Procuradoria da República em Minas Gerais que, nos termos do parágrafo único do art. 62 da Resolução TCU 259/2014, os procuradores e membros do Ministério Público credenciados nesta Corte podem acessar os presentes autos de forma eletrônica e automática, ressalvados apenas os casos de eventuais peças classificadas como sigilosas, as quais requerem solicitação formal.'.
2.	O Sr. Secretário da SecexTCE manifestou-se de acordo com as propostas contidas na instrução retro transcrita (peça 142) . 
3.	O Representante do Ministério Público junto a este Tribunal manifestou-se nos seguintes termos (peça 143) : 
	"Trata-se de tomada de contas especial instaurada pela Superintendência Estadual da Funasa em Minas Gerais em desfavor do Sr. Alcisio Alves da Silva, prefeito na gestão 2013-2016, em decorrência da inexecução parcial do objeto do Convênio 371/2013 (peça 13) , celebrado entre a Fundação Nacional de Saúde e o Município de Palmópolis - MG, cujo objeto consistia na "Implantação de melhorias habitacionais para o controle da doença de chagas".
2.	Após exame inicial, a Secex-TCE propugnou a citação solidária do Sr. Alcisio Alves da Silva, prefeito na gestão 2013-2016, da M.O.L Locação e Construção Ltda., empresa executora das obras, e do Sr. Adilson Alves de Jesus, fiscal do contrato, em razão da "execução parcial do Convênio 371/2013 (Siafi 790736) em 57,77%, com alcance de etapa útil da parcela executada, e realização de pagamentos por serviços não executados"  (peça 110, p. 5-7) .
3.	Conforme despacho à peça 139, os responsáveis foram devidamente citados, entretanto, apenas Sr. Alcisio Alves da Silva apresentou alegações de defesa (peça 132) . 
4.	Em suas alegações, o ex-prefeito alega que, de acordo com a doutrina de Alexandre de Moraes, o ato de improbidade conceituado na Lei de Improbidade Administrativa exigiria um desvio de conduta do agente público, com o objetivo de obter vantagens materiais indevidas ou gerar dano ao patrimônio público. 
5.	Alega que, de acordo com a redação dada pela Lei 14.230/2021, o mero exercício da função pública, sem a comprovação do dolo, afastaria sua configuração como ato de improbidade. Nesse contexto, cita decisão do TJDFT que decidiu que a caracterização do ato de improbidade exige a intencionalidade (dolo) e a má-fé.  O responsável sustenta que, nos autos, não existem provas de que cometeu qualquer ato reprovável, motivo pelo qual deveria ser declarada a nulidade da TCE.
6.	Como bem ressaltou a unidade instrutiva, o responsável confunde a instância administrativa onde tramita a presente TCE com a instância cível, onde são processadas as ações de improbidade administrativa de que trata a Lei 8.429/1992.
7.	Nos termos do art. 1º, inciso I, da Lei 8.443/1992, cabe ao Tribunal de Contas da União julgar, inclusive, as contas daqueles que derem causa a prejuízos ao erário, não importando se sua conduta foi culposa ou dolosa. Afinal, ex vi do art. 70, parágrafo único, da Constituição Federal, todo aquele que gerencie bens e valores públicos deve prestar contas e comprovar sua regular aplicação. Sendo assim, a pretensa ausência de dolo não afastaria a responsabilidade do Sr. Alcisio Alves da Silva.
8.	Quanto à inexecução parcial do objeto do ajuste, o ex-prefeito nada argumentou. Constata-se, portanto, que as alegações de defesa do Sr. Alcisio Alves da Silva devem ser rejeitadas, eis que são insuficientes para afastar sua responsabilidade e para descaracterizar a irregularidade que ensejou a instauração destas contas especiais. 	
9.	Por todo o exposto, este representante do Ministério Público de Contas manifesta concordância com a proposta da unidade técnica, consignada na peça 140, p. 9-10, no sentido de que sejam considerados revéis a empresa M.O.L Locação e Construção Ltda. e o Sr. Adilson Alves de Jesus, de que sejam rejeitadas as alegações de defesa do Sr. Alcisio Alves da Silva e de que sejam julgadas irregulares as contas da pessoa jurídica M.O.L Locação e Construção Ltda. e dos Srs. Adilson Alves de Jesus e Alcisio Alves da Silva, condenando-os solidariamente em débito e aplicando-lhes individualmente a multa prevista no art. 57 da Lei 8.443/1992, sem prejuízo da adoção das providências acessórias propugnadas.".
É o relatório.

Andressa Silva Araújo (OAB/MG 188304), representando Alcisio Alves da Silva.

Procurador Sérgio Ricardo Costa Caribé.

TOMADA DE CONTAS ESPECIAL. FUNDAÇÃO NACIONAL DE SAÚDE - FUNASA. AUSÊNCIA DE COMPROVAÇÃO DA REGULAR APLICAÇÃO DOS RECURSOS. CITAÇÃO DOS RESPONSÁVEIS. REVELIA DE DOIS DELES. ALEGAÇÕES DE DEFESA APRESENTADA PELO TERCEIRO NÃO ELIDIRAM AS IRREGULARIDADES. CONTAS IRREGULARES. DÉBITO. MULTA.

TOMADA DE CONTAS ESPECIAL (TCE)

Tratam os autos de tomada de contas especial instaurada pela Superintendência Estadual da Funasa em Minas Gerais, em desfavor de Alcisio Alves da Silva (CPF: 777.748.256-49) , prefeito na gestão 2013-2016, em razão de não comprovação da regular aplicação dos recursos repassados pela União, no montante de R$ 500 mil reais, em duas transferências, durante os exercícios de 2015 e 2016, por meio do Convênio 371/2013  - Siafi 790736, firmado entre a Fundação Nacional de Saúde e o Município de Palmópolis - MG, e que tinha por objeto a "Implantação de melhorias habitacionais para o controle da doença de chagas" (§§ 1º a 3º da instrução) .
2. Conforme descrito pela unidade técnica, o último relatório de visita técnica apontou inexecução parcial de 42,23% do objeto pactuado. Considerando que o saldo do convênio foi restituído, mas tendo em vista a diferença entre o percentual executado e o valor pago à empresa contratada, a unidade técnica calculou o débito nos seguintes termos:
"17. Dessa forma, além do gestor municipal, deveriam responder solidariamente pelo dano relativo à parcela paga e não executada também a empresa M.O.L Locação e Construção Ltda. e o fiscal do contrato, Adilson Alves de Jesus, cujo valor restou assim apurado:
a) Cálculo do débito:
	A - Valor do contrato/repassado (parcela federal) 
	R$ 500.000,00

	B - Percentual executado
	57,77%

	C - Valor executado (A x B) 
	R$ 288.850,00

	D - Valor total pago à empresa
	R$ 486.583,76

	E - Valor do débito (D - C) 
	R$ 197.733,76

 (...) "
3. Uma vez que restou demonstrado que os recursos foram integralmente geridos durante o mandato do retro referido prefeito, e que o prefeito sucessor adotou as medidas necessárias à recomposição do dano, a responsabilidade pela inexecução foi atribuída, na fase interna da TCE, exclusivamente ao sr. Alcisio Alves da Silva (§§ 8º a 11 da instrução) .
4. Não elidida a irregularidade observada, o tomador de constas, o relatório e o certificado de auditoria, e o parecer conclusivo do dirigente do órgão de controle interno foram pela irregularidade das contas com subsistência de débito (§§ 12 a 14 da instrução) .
5. Já neste Tribunal, a unidade técnica, após analisar os elementos da TCE, incluiu como responsáveis, adicionalmente, a referida empresa e o fiscal das obas que atestou serviços não executados, Sr. Adilson Alves de Jesus (§§ 15 e 16 da instrução) , e procedeu à citação regulamentar dos mesmos para apresentarem alegações de defesa (§§ 18 e 19 da instrução) . Transcorrido o prazo regulamentar, apenas o ex-gestor municipal apresentou defesa (§§ 19 e 20 da instrução) .
6. Acolho como razões de decidir a análise procedida pela unidade técnica sobre os elementos dos autos e sobre a defesa apresentada. Uma vez que tal análise foi integralmente transcrita para o relatório que precede este voto, abstenho-me de repeti-la, sem prejuízo de transcrever o que considero essencial para o deslinde do processo (§§ 38 a 43 da instrução) :
"38. Análise: de início ressalta-se que o responsável nada argumentou sobre a execução parcial Convênio 371/2013 e a realização de pagamentos por serviços não executados, restando inalteradas as conclusões que culminaram com sua citação. 
39. O responsável confunde a instância administrativa desta Tomada de Contas Especial, regulada pela Lei 8.443/1992, com a cível, relativa às ações de improbidade administrativa, tratada no âmbito judicial e regulada pela Lei 8.429/1992, pela qual se exige a conduta dolosa para configuração do ilícito.
40. As matérias sujeitas ao controle do Tribunal de Contas não são vinculadas a uma conduta dolosa do agente, bastando a existência do elemento culpa por ação ou omissão, tendo em vista que a responsabilidade imputada aos responsáveis decorre do fato de que sobre eles recai a obrigação de comprovar a boa e regular aplicação dos recursos públicos, por força do disposto no parágrafo único do art. 70 da Constituição Federal e o art. 93 do Decreto-Lei 200/1967. 
41. Neste contexto, a possível ausência de dolo ou de locupletamento do responsável não o exime de reparar o dano causado ao erário, haja vista não se tratar de sanção a ele imposta, mas, do dever recompor os prejuízos decorrentes de sua ação ou omissão. A jurisprudência do Tribunal é vasta neste sentido, a exemplo dos Acórdão 1517/2012-TCU-Primeira Câmara, Relator Ministro Valmir Campelo, 10851/2018-Primeira Câmara, Relator Ministro Bruno Dantas, 2090/2018-Plenário, Relator Ministro José Múcio Monteiro.
42. Citamos ainda, em reforço à análise acima, a jurisprudência a seguir detalhada: 
Acórdão 1045/2022-TCU-Segunda Câmara | Relator: AUGUSTO NARDES
O julgamento pela irregularidade das contas do responsável com condenação para que ele promova o ressarcimento de dano ao erário independe de ter havido ou não prática de ato de improbidade administrativa ou obtenção de vantagem pessoal em decorrência da gestão de recursos públicos, uma vez que a jurisdição do TCU é exercida de forma independente e autônoma à persecução eventualmente realizada pelo Ministério Público com base na Lei 8.429/1992 (Lei de Improbidade Administrativa) .
Acórdão 1000/2015-TCU-Plenário | Relator: BENJAMIN ZYMLER
A jurisdição exercida pelo TCU tem assento constitucional e é exercida de forma autônoma à persecução eventualmente realizada pelo Ministério Público com base na Lei de Improbidade Administrativa. Não há bis in idem caso ocorra condenação do responsável a ressarcir o erário em ambos os processos, uma vez que a parte pode demonstrar a uma das instâncias a quitação do débito já efetuada à outra instância.
Acórdão 1881/2014-TCU-Segunda Câmara | Relator: JOSÉ JORGE
Não há amparo legal para condicionar o julgamento pela irregularidade de contas à ocorrência de ato de improbidade administrativa.
43. Isto posto, não tendo o responsável apresentado qualquer argumento, documento ou justificativa para a realização de pagamentos à empresa executora das obras por serviços não executados, permanece não elidida a irregularidade para a qual foi citado.
44. Conclusão: examinados os argumentos de defesa apresentados, verifica-se que são insuficientes para elidir a irregularidade para a qual o responsável foi citado, devendo-se rejeitar suas alegações de defesa.".
7. Quanto à prescrição, a unidade técnica defende sua não ocorrência com fundamento na jurisprudência então vigente, Acórdão 1441/2016-TCU-Plenário (§§ 45 e 46 da instrução) . Registro que também com a aplicação da recente Resolução TCU 344/2022, que disciplinou o referido instituto no âmbito desta Casa, resta afastada a prescrição das pretensões punitiva e de ressarcimento nos presentes autos, uma vez que, a contar da aprovação do relatório de vistoria que apurou a inexecução parcial do objeto (19/04/2017 - peça 49) , não houve o transcurso de 5 anos até o momento em que os responsáveis foram citados neste Tribunal, entre fevereiro e março de 2022 (peça 139) , tendo havido, ainda, marcos interruptivos que impediriam a prescrição ordinária, bem como a prescrição intercorrente de 3 anos, dentre os quais menciono:
	a) Parecer Financeiro nº 176/2017 (peça 70) ;
	b) Parecer Financeiro nº 64/2018/SOPRE-MG/SECOV-MG/SUEST-MG (peça 82) ;
	c) Relatório do Tomador de Contas, de 27/12/2019 (peça 96) ;
	d) Relatório de Auditoria da CGU, de 23/09/2020 (peça 104) ; e
	e) Instrução da Unidade Técnica que ordenou a citação, de 04/08/2021 (peça 112) .
8. Diante do exposto, concordo com as conclusões  oferecidas pela unidade técnica, aí incluída a de que inexistem elementos que permitam reconhecer a boa-fé  (§§ 47 a 50 da instrução) , e em decorrência com suas propostas, também acolhidas pelo MP/TCU em seu parecer, no sentido do julgamento das presentes contas pela irregularidade, da imputação ao responsáveis do dever de ressarcir à Funasa o valor retro referido, e da aplicação a cada um deles da multa prevista no art. 57 da Lei nº 8.443/92 (§ 51 da instrução) .
	Feitas essas considerações, e concordando com as propostas uniformemente apresentadas pela Unidade Técnica, acolhidas pelo MP/TCU, manifesto-me por que o Tribunal aprove o acórdão que ora submeto à apreciação deste Colegiado. 
TCU, Sala das Sessões, em 29 de novembro de 2022. 
AUGUSTO SHERMAN CAVALCANTI
Relator